臺灣高等法院高雄分院刑事判決　　　　　　　　　　九十三年度上易字第二三七號
　　上　訴　人　台灣高雄地方法院檢察署檢察官
　　被　　　告　甲○○
　　選任辯護人　林樹根
　　　　　　　　邱麗妃
　　　　　　　　莊雯琇
右上訴人因被告詐欺案件，不服臺灣高雄地方法院九十二年度易字第一四六六號中華
民國九十三年三月三十日第一審判決（起訴案號：臺灣高雄地方法院檢察署九十二年
度偵字第七八三四號），提起上訴，本院判決如左：
    主  文
上訴駁回。
    理  由
一、公訴意旨略以：被告甲○○及同案被告連宏勝、李德政（以上二人均經原審判決
    無罪確定）等三人，共同基於意圖為自己不法所有之犯意聯絡，於民國（下同）
    八十七年十月間，先由同案被告連宏勝出面以欲購買營造公司牌照轉售圖利平分
    為由，邀請乙○○加入為合夥人，乙○○不疑有詐，遂應被告甲○○及同案被告
    連宏勝所邀，由乙○○及簡陳株共同出資、委由乙○○出面投資並交付新台幣（
    以下同）五百萬元予被告甲○○，於八十七年十月二十三日以乙○○之名義與一
    同營造有限公司（以下稱「一同公司」）原代表人陳宗藤、徐榮助、王清泉、李
    金水及黃銘圭簽訂轉讓契約書，承買一同公司牌照，購買後再向乙○○佯稱公司
    若經營不佳，會惹禍上身，乙○○即聽從被告甲○○及同案被告李德政、連宏勝
    之意思，於同年月二十八日修訂一同公司章程，登記出資股東為同案被告李德政
    一千萬元、被告甲○○為五百萬元、案外人韓永正為二百五十萬元、案外人連宏
    吉為三百萬元、同案被告連宏勝為五百萬元，並變更登記以李德政為公司負責人
    ，且於同年十一月十七日向經濟部辦理公司股東名簿及負責人登記，雖將變更登
    記後公司相關資料交由乙○○暫時保管，惟僅隔一個月，被告甲○○及同案被告
    李德政、連宏勝三人為能順利以一同公司牌照承包工程營業圖利，再由同案被告
    連宏勝向乙○○詐稱要辦理公司相關手續為由，向乙○○騙取一同公司資料交予
    被告甲○○。然被告甲○○及同案被告李德政、連宏勝三人則未告知或徵求乙○
    ○之同意，即逕以一同公司牌照向外承包工程經營圖利，自八十八年三月至九十
    年七月止，先後標得屏東縣南州鄉垃圾場三千五百萬元工程、恆春機場一億八千
    三百萬元工程及台南縣安平港擴建工程一億三千八百萬元，經營二年六個月期間
    ，亦未依照實際合夥投資金額比例，分配公司經營利潤予乙○○。嗣於九十年間
    ，同案被告李德政與被告甲○○經營理念不合拆夥，被告甲○○即擅自將公司負
    責人再變更為訴外人陳敏雄，惟公司實際仍由被告甲○○及同案被告連宏勝二人
    僱請訴外人林智翔繼續經營，乙○○前往公司查訪時始發現上情，經多次催告被
    告甲○○及同案被告連宏勝、李德政三人均避不見面，且不知去向，亦未見被告
    甲○○等依當初約定合夥購買牌照轉售，乙○○始知受騙。因認被告甲○○涉有
    刑法第三百三十九條第一項詐欺取財罪嫌云云。
二、按犯罪事實應依證據認定之，無證據不得認定犯罪事實；又不能證明被告犯罪者
    ，應諭知無罪之判決，刑事訴訟法第一百五十四條第二項、第三百零一條第一項
    分別定有明文。所謂證據，係指足以認定被告確有犯罪行為之積極證據而言，該
    項證據自須適合於被告犯罪事實之認定，始得採為斷罪資料；苟積極證據不足為
    不利於被告事實之認定時，即應為有利於被告之認定，更不必有何有利之證據（
    參見最高法院二十九年上字第三一０五號、三十年上字第八一六號判例）。又事
    實之認定，應憑證據，如未能發現相當證據，或證據不足以證明，自不能以推測
    或擬制之方法，以為裁判基礎（參照最高法院四十年臺上字第八六號判例）；且
    為刑事訴訟法上證明之資料，無論其為直接證據或間接證據，均須達於通常一般
    之人均不致於有所懷疑，而得確信其為真實之程度，始得據為有罪之認定，若其
    關於被告是否犯罪之證明未能達此程度，而有合理性懷疑之存在，致使無從形成
    有罪之確信，根據「罪證有疑，利於被告」之證據法則，即不得遽為不利於被告
    之認定（最高法院七十六年臺上字第四九八六號判例意旨參照）；又按告訴人之
    指訴，無非係以使被告受刑事訴追為其目的，是其陳述是否與事實相符，仍應調
    查其他證據以資審認（最高法院五十二年台上字第一三００號判例意旨參照）。
    再者，刑法上詐欺罪之成立，要以加害者有不法得財或得利之意思而實施詐欺行
    為，被害者因此行為，致表意有所錯誤而為財產上處分，受有損害，且加害者所
    用行為，堪認為詐術者，始足當之（最高法院十九年度上字第一六九九號、四十
    六年度臺上字第二六○號判例），從而行為人如非自始基於不法得財或得利之意
    圖，客觀上無施用詐術之行為，或並無損害發生，或者所受損害，非由欺罔行為
    陷於錯誤所致，均不得遽以詐欺罪相繩；至於債務人未依債務本旨履行其債務或
    提出給付等情形，若非出於自始無意履行債務之詐欺犯意所致者，尚與刑法第三
    百三十九條第一項之詐欺取財罪構成要件有間。
三、本件公訴人認被告甲○○涉犯前開詐欺取財罪嫌，無非係以告訴人乙○○之指訴
    及證人黃新利之證述，另參以被告甲○○等人邀乙○○出面訂定購買一同公司牌
    照契約並取得公司資料後，即無意轉售公司牌照，反利用前開執照承包工程，嗣
    於乙○○發現上情後，強迫乙○○將投資轉為借款，迄今仍藉口繼續占有一同公
    司營業。又被告等經營一同公司期間，並未分配營業利潤予乙○○，顯示被告三
    人自始即共同以詐術騙取被害人出資購買一同公司後，供渠等經營圖利之犯意甚
    明，復有一同公司轉讓契約書、籌備會議紀錄、公司章程、公司股東名簿、公司
    變更登記事項卡、切結書及公司基本資料查詢各一份在卷可稽云云，為其論據。
四、訊之被告甲○○固坦承主導購買一同公司牌照相關事宜，惟堅詞否認有何詐欺犯
    行，辯稱：當初僅係伊個人要購買一同公司的牌照，而積欠告訴人乙○○之五百
    萬元乃係個人借貸；一同營造公司牌照購買後賣不出去，因公司要繼續營業才不
    會被吊牌，所以才邀李德政共同標工程經營；而陳敏雄也是一同公司之掛名負責
    人，伊仍為實際負責人，公司過戶給陳敏雄只是換負責人名字，公司牌照並未賣
    出去。伊亦未向告訴人乙○○騙取一同公司資料，資料原本是由告訴人乙○○保
    管，因為要辦理相關業務（如：向銀行開戶、投標、辦理公會入會等）都需要公
    司資料，所以才要告訴人乙○○把這些資料拿出來放在公司，告訴人乙○○也有
    同意。再者，起訴書上所載「沒有分配盈餘給告訴人乙○○」一節，係因一同公
    司之經營根本沒有盈餘，告訴人乙○○於公司成立後也沒有再投資任何金額；伊
    也沒有強迫告訴人乙○○將投資的金額轉為借款，當初是告訴人乙○○說要取得
    借款的保障，始要求伊要開立切結書等語。
五、經查：
（一）被告甲○○固於原審準備程序中供稱：當初已向告訴人乙○○表明係其個人欲
      購買「一同公司」牌照，因價金短缺五百萬元，所以委由被告連宏勝出面向告
      訴人乙○○借貸云云（原審九十三年一月二十八日準備程序筆錄第四頁），嗣
      於審判程序中則改稱：「告訴人與我一同投資『一同公司』，本來就不一定會
      賺錢，不能夠僅因為虧損就認為我詐欺」等語（原審九十三年三月十六日審判
      筆錄第二十五頁）；又依告訴人乙○○於偵查及原審審理中迭稱當初與被告甲
      ○○約定之內容並非借貸，而係共同出資購買營造牌照轉售後獲利後平分，另
      同案被告連宏勝辯稱：「當時我們合夥出錢來買營造牌」（九十二年他字第一
      三七０號卷第十九頁）、「我告訴他（告訴人）三個月內可標工程，不然此牌
      可賣一千四百多萬元」（九十二年他字第一三七０號卷第二十頁）、「當初有
      擬一份協議草稿說，如果三個月內沒有標到工程的話，就由被告甲○○支付兩
      分的利息（每個月十萬元）給告訴人乙○○」（九十三年一月二十八日準備程
      序筆錄第五頁）等情；再由卷附八十七年十月二十二日一同公司籌備會議紀錄
      之記載，約定內容包括公司盈虧分配、開銷負擔、及若未能標得工程後應如何
      支付利息等具體事項，該會議紀錄事後雖未經當事人全體簽名確認，然適足認
      被告甲○○及同案被告連宏勝與告訴人乙○○於洽談共同出資購買一同公司牌
      照、彼此成立合意之際，其等本意即係共同出資購買一同公司牌照，以從事工
      程營造，甚或將來轉售圖利，要非如被告甲○○所辯係個人借貸云云。合先敘
      明。
（二）告訴人雖指稱，被告甲○○有向告訴人陳稱以五百萬元買下一同公司營照牌，
      再轉手以一千萬元賣出便可獲利五百萬元，告訴人可分得二百五十萬元云云；
      而依同案被告連宏勝於警詢供稱：實際上買入價連同被告甲○○、同案被告連
      宏勝出資部分共為一千萬元，估計可賣得一千萬元，獲利二百萬元，而告訴人
      僅可分得一百萬元等情屬實。但查，告訴人所出資之五百萬元確實用於購買前
      開一同公司之牌照，有如前述；且購買之後登記在李德政名下係經告訴人同意
      （見偵卷第十五頁），購買牌照後一開始由告訴人保管（見原審卷第一二一頁
      ）等情，為告訴人所不爭執，綜上各情，已難認被告甲○○有不法所有之犯意
      ；縱令被告甲○○鼓吹告訴人參與投資時，有誇大其詞，其招徠手法雖有所不
      當，究難認被告甲○○成立詐欺罪；況告訴人於偵查中已陳稱：「起初以為是
      轉賣牌照圖利，但現知道還是由被告自行經營」等語（見偵卷第十五頁正面）
      。益見被告甲○○並非藉口要告訴人投資購買牌照再轉賣牌照之詐欺犯意。
（三）至於被告甲○○是否藉故不賣出該牌照，留下該牌照擅自標工程施作？告訴人
      乙○○雖指稱：「（檢察官問：當時那牌共買多少？）五百萬元，我也出資五
      百萬元我們有簽一份轉讓契約書，以五百萬元成交」（九十二年度他字第一三
      七０號卷第十九頁）、「當初我是有去問公會，說這支牌照可以賣到九百萬元
      」（原審九十三年一月二十八日準備程序筆錄第九頁）云云。然證人黃新利於
      原審審理中，證述曾告知告訴人乙○○如出資五百萬元，價錢比市場行情為低
      一節屬實；且據證人即一同公司原負責人徐榮助於原審審判程序中，經檢察官
      詰問：「當天與告訴人訂契約時，有無談到你欠被告甲○○錢？」，起初雖答
      以：「無。」（原審九十三年三月十六日審判筆錄第八頁），惟嗣經原審提示
      系爭轉讓契約書後再詢以：「當時簽約時，告訴人是否在場？」，證人徐榮助
      始改稱：「一、告訴人有在場。二、告訴人知道我與被告甲○○有債務關係，
      當天也應該有提到。」（原審九十三年三月十六日審判筆錄第十頁）、「當時
      我有跟被告甲○○談到債務這件事，我想在場的應該都知道，也都能聽到談話
      的內容。那天只是因為先前有談過，所以是沒有詳細的談論此事。」（原審九
      十三年三月十六日審判筆錄第十二頁）等語，其前後證述雖有不一，然參酌其
      等簽約日期（八十七年十月二十三日）距今事隔已久，證人之記憶難免模糊，
      而證人徐榮助既經原審提示前開轉讓契約書並告以要旨，當有助其回想簽約當
      時之情形，自以其於審閱轉讓契約書後所為之證述內容較為可採。準此，告訴
      人乙○○既於八十七年十月二十三日參與商討轉讓一同公司牌照之會議，並同
      意作為轉讓契約書之當事人（受讓人），且被告甲○○於簽約當日復因買賣牌
      照之價金及債務抵償事宜，再三向徐榮助要求殺價，雙方就此亦商談甚久，最
      後同意將被告甲○○對徐榮助之債權折讓為七百萬元，並用以抵償一同公司牌
      照買賣之價金，此節均為徐榮助與被告甲○○於原審審理中所是認；又告訴人
      乙○○亦自陳其於本件投資前曾詢問過工會，得知該營造公司牌照市場價值可
      達九百萬元，並已有買主願意洽購，已如前述。然衡諸常情，出賣人苟非有特
      殊情事，如何願將價值九百萬元之公司牌照輕易以五百萬元之賤價出售？又告
      訴人乙○○既迭稱其對營造業之經營毫無所悉，則何以身處營造業市場多年之
      出賣人徐榮助無從得知此一訊息，反願將一同公司牌照以遠低於市值之價格，
      出售予告訴人乙○○及被告甲○○等人？倘該牌照僅係以告訴人出資之五百萬
      元買入，而轉賣賺取之價差卻由被告甲○○等人均霑，告訴人豈願如此之為？
      足見告訴人乙○○於簽立轉讓契約書之初，理應知悉本件一同公司牌照之買賣
      總價金非僅止於其所出資之五百萬元而應包括被告甲○○對證人徐榮助之債權
      折讓之七百萬元，共一千二百萬元。則告訴人陳稱已找到買主，欲以九百萬元
      購買該牌照等情，縱令屬實，被告甲○○以價錢過低，不願賣出，尚難認被告
      甲○○藉口故意不賣出該牌照。雖然，被告甲○○供承：該牌照賣不出去，伊
      未經告訴人同意及擅自標工程施作等情，但此應僅屬被告甲○○是否有不當得
      利損害賠償之民事糾紛而已。
（四）又被告雖於民國九十年間，擅自將公司負責人再變更為訴外人陳敏雄，然據告
      訴人乙○○於偵查中供稱：「（是否有說合夥投資變更為債務，是否有同意？
      ）但實際上是不得已才同意，有寫本票五百萬元及切結書。」等語；又證人黃
      新利證述：「（是否知道後來告訴人與被告甲○○等人發生糾紛？）那是因為
      被告原先承諾每個月要支付利息與告訴人，但是被告甲○○並沒有依承諾支付
      告訴人利息，所以告訴人就向被告甲○○要求還錢，才會發生糾紛」（原審九
      十三年三月十六日審判筆錄第十七頁）等情，並有卷附被告甲○○、同案被告
      連宏勝共同簽發之面額五百萬元本票一紙，及被告甲○○簽立予簡陳株之切結
      書一份可稽，核與同案被告連宏勝供稱：「當初有擬一份協議草稿說，如果三
      個月內沒有標到工程的話，就由被告甲○○支付兩分的利息（每個月十萬元）
      給告訴人乙○○」等語相符。足認告訴人實係因一同公司未能於短期內轉售獲
      利，遂將原本投資之五百萬元轉為借貸予被告甲○○，並由被告甲○○簽發本
      票及切結書各一紙，充作債務擔保之用。是告訴人乙○○此時之身分，業已由
      一同公司合夥人轉換為被告甲○○之債權人，並由被告甲○○簽具本票、切結
      書等作為前開借款之擔保。是告訴人之投資轉為對被告甲○○之債權後，被告
      甲○○縱如公訴人所指事前並未告知或徵求告訴人之同意，即逕以一同公司牌
      照向外承包工程經營圖利，經營期間亦未分配公司經營利潤予乙○○，之後更
      將公司負責人再變更為案外人陳敏雄等情，然此均係一同公司之經營相關事項
      。況且，現在一同公司之名義負責人雖係案外人陳敏雄，然實際上仍由被告甲
      ○○繼續經營，並未轉售他人等情，同為告訴人所是認，更難憑此遽認被告甲
      ○○有何詐欺之犯行。至於證人陳逸樺於原審審理中結證：「八十八年三月三
      十日因為我在坐月子，阿中（即告訴人乙○○）的太太跟阿中拿禮物到醫院送
      我，由阿中的太太開口跟我要利息十五萬元，利息是三分利。我有在醫院拿第
      一次利息給阿中的太太。第二次阿中本人來我家跟我拿，我總共拿了二次利息
      ，之後我有給現金六十萬以及把汽車賣給阿中，所以還欠四百四十萬本金」（
      原審九十二年七月二十四日訊問筆錄第四頁）云云，但此為告訴人所否認，陳
      稱實際上只收到十萬元，且係償還另一借款，並非本件之利息云云，雙方各執
      一詞。惟有如前述，告訴人前開五百萬元，係先投資購買上述一同公司之牌照
      ，嗣轉為告訴人對被告甲○○之債權，事證既已明確，則被告甲○○對告訴人
      是否有支付利息，已非重要，證人陳逸樺上述證述被告甲○○確有支付本案利
      息是否屬實，本院即無審酌之必要。
（五）綜上所述，尚難遽認被告甲○○有公訴人所指之詐欺犯行。此外，復查無其他
      積極證據足以證明被告甲○○犯罪，依照首揭判例意旨及說明，應為被告甲○
      ○無罪之諭知。至於被告甲○○與告訴人間涉及民事糾紛部分，應循民事訴訟
      程序解決。
六、原審因而為被告甲○○無罪之判決，核無不合，檢察官上訴意旨循告訴人聲請上
    訴之理由，仍認被告甲○○犯罪，而指摘原判決被告甲○○部分不當，為無理由
    ，應予駁回。
七、同案被告李德政、連宏勝等二人部分，業經原審判決無罪確定。
據上論結，應依刑事訴訟法第三百六十八條，判決如主文。
本案經檢察官郭振昌到庭執行職務。
中      華      民      國    九十三    年      八      月    二十六    日
                              臺灣高等法院高雄分院刑事第五庭
                                  審判長法官  曾永宗
                                        法官  陳明富
                                        法官  邱永貴
右正本證明與原本無異。
不得上訴。
                                  法院書記官  梁雅華
中    華    民    國      九十三      年      八      月    二十七    日
